最高法院刑事判決　　　　　　　　　　　　　　　　九十一年度台上字第七五三號
　　上　訴　人　臺灣高等法院臺南分院檢察署檢察官
　　被　　　告　甲○○
右上訴人因被告偽造文書案件，不服臺灣高等法院臺南分院中華民國八十八年十一月
十日第二審判決（八十八年度上訴字第一五五七號，起訴案號：臺灣臺南地方法院檢
察署八十七年度營偵字『原判決誤載為八十八年度偵字』第一五一五號），提起上訴
，本院判決如左：
    主  文
上訴駁回。
　　理  由
按刑事訴訟法第三百七十七條規定，上訴於第三審法院，非以判決違背法令為理由，
不得為之。是提起第三審上訴，應以原判決違背法令為理由，係屬法定要件。如果上
訴理由狀並未依據卷內訴訟資料，具體指摘原判決不適用何種法則或如何適用不當，
或所指摘原判決違法情事，顯與法律規定得為第三審上訴理由之違法情形，不相適合
時，均應認其上訴為違背法律上之程式，予以駁回。本件檢察官起訴被告甲○○涉犯
刑法第二百十六條、第二百十條之行使偽造私文書罪嫌，而經審理結果，原審維持第
一審法院諭知甲○○無罪之判決，駁回檢察官在第二審之上訴。檢察官上訴意旨略稱
：（一）證人吳森然於第一審雖證稱：被告盜領新臺幣（下同）一百八十萬元事先有
與其商量。惟在偵查中已證稱其事先不清楚，則其證言先後矛盾，原判決仍採納為有
利於被告之認定，有違經驗法則。至證人吳森然於偵查中雖又證稱：「我交待公家的
錢要妥善保管，不要短少，我懷疑陳陞有挪用公款」，然並未敘及其知悉被告提領
一百八十萬元及曾同意被告提領等事，原判決執吳森然上開供述，於理由內說明：「
吳森然對被告提領前開一百八十萬元一事並未質疑，其僅係對被告將於何日提領一節
事先不知悉，自不得以吳森然在偵查中供述：『事前不清楚』云云，作為不利被告之
認定」，顯係擴張及推測吳森然證言之內容，有判決不依證據之違法。（二）被告在
旭山農場擔任會計及出納，負責保管農場領款印章及存摺，任何人均無法提領，故其
僅須善盡保管存摺、印章之責，告訴人陳陞即無法擅自提領，豈有必要以盜蓋告訴
人印章之方式，提領農場存款一百八十萬元後，逕以自己名義辦理定期存款？被告辯
稱係為防止告訴人侵占公款，始提領該一百八十萬元以伊名義轉存定期存款云云，有
違經驗法則。況就本件情節而言，被告根本無須盜用告訴人印章，即可防止告訴人擅
用農場現款，其盜用告訴人印章提領農場存款，顯已逾必要程度，難認被告主觀上無
偽造文書之犯意，原判決認被告主觀上無偽造文書之犯意，有違經驗法則。（三）被
告盜用告訴人印章之行為，雖未對旭山農場造成損害，惟對告訴人之場長職權已生損
害，原判決就此置之不問，有違論理法則云云。
惟查原判決依憑證人吳森然於第一審之證述、卷附之臺南縣六甲鄉農會（下稱六甲農
會）八十七年十一月三日六農信字第七九三號函暨所檢附之交易明細表一份、取款憑
條、收入傳票照片四幀、旭山農場於六甲農會開立之0000000帳號存摺影本一
份、台南區中小企業銀行六甲分行八十八年六月二十八日（八八）南銀甲分字第一二
二號函及中華電信股份有限公司台灣南區電信分公司新營營運處八十八年七月十九日
新業字第八八Ｃ○八○○一五三號函等證據資料，認定被告於主觀上並無盜用告訴人
印章偽造取款憑條之犯意，已於理由內詳敘其調查證據之結果及取捨證據認定之理由
。並就證人吳森然於偵查中供稱：「我事先不清楚（指被告於八十五年五月二十七日
提款八十萬元、一百萬元，以自己名義轉存定期存款之事）」，認非可採為不利於被
告之認定，予以說明。就形式上觀察，原判決並無採證不憑證據及違背經驗法則、論
理法則等違背法令之情形。至於證人吳森然於檢察官詢問：「林女（指被告）在八十
五年五月二十七日領八十萬及一百萬之款項再轉存為其名義之定存你是否事先同意或
知情？」，雖答稱：「我事先不清楚」，惟其在第一審已證稱：「（問：被告領取農
會一百八十萬有無事先跟你商量？）有，二十七日之前，被告跟我說告訴人一直逼她
從六甲農會帳戶提領一百六十幾萬，存入中小企銀帳戶，我跟被告講，要保管好，絕
對不可以存入中小企銀，因為會被告訴人使用，被告有說看要存定存或怎樣，我沒有
意見，只要不要丟掉就好，後來二十七日以後，被告拿定存單、印章等交給我，跟我
說是告訴人逼他領一百八十萬存入中小企銀」（見第一審卷第二六頁背面），則原判
決以吳森然前開證述與其在偵查中另供稱：「我交待公家的錢，要妥善保管，不要短
少，我懷疑陳陞有挪用公款」（見偵查卷第二八頁），相互印證，於理由內說明：
「吳森然對被告提領前開一百八十萬元一事並未質疑，是證人僅係對被告於何日提領
一節，事先不知悉，不得以此作為不利被告之認定」，乃無違於證據法則之採證認事
自由判斷職權之合法行使，並未違法。上訴意旨（一）就原判決理由內已詳予說明之
事項，仍執吳森然於偵查中尚非明確之片段證述，指摘原判決採證不依證據及有違經
驗法則，自非適法之第三審上訴理由。又刑事犯罪之成立，除應具備各罪名之特別構
成要件外，仍須具有刑法第十二條第一項規定之故意、過失一般要件。是行為人所為
，在客觀上縱已與某刑事罪名之特別構成要件該當，唯若主觀上不具備故意或過失之
一般要件時，仍難論以該項刑事罪責。原判決依憑證人吳森然之證言，於理由內敘明
：「被告係經旭山農場理事主席（即吳森然）之授權，蓋用其職務上保管之農場印章
及告訴人印章，將該農場帳戶內之款項領出保管，事後亦將提領之款項連同利息轉入
農場另一帳戶內，則其主觀上並無盜用印章及偽造私文書之犯意」，並據此維持第一
審法院諭知被告無罪之判決，駁回檢察官在第二審之上訴，於證據法則無違。至於被
告蓋用其保管之農場印章及告訴人印章提領農場存款後，以自己名義改存定期存款之
行為，即令已逾越防止告訴人盜用農場存款之必要程度，惟憑此僅堪認被告未循最妥
適之手段處理上開事務，非可執為不利於被告之認定。上訴意旨（二）就事實審法院
採證認事自由判斷職權之合法行使，徒憑己意，再為單純事實上爭執，並據之主張原
判決採證認事違背經驗法則，顯不足以辨識原判決已具備違背法令之形式要件。又依
原判決理由說明，其既認定被告並無盜用告訴人印章偽造私文書之故意（見原判決第
三頁第十九行至四頁第三行），則被告所為，於客觀上即使與刑法第二百十條、第二
百十六條所規定之犯罪構成要件該當，仍難論被告以該項罪責。是原判決理由內就被
告所為是否足以生損害於告訴人乙事，雖未審認、說明，惟此既於判決無影響，依刑
事訴訟法第三百八十條規定，仍難執為合法之第三審上訴理由。上訴意旨（三）執此
指摘原判決違背論理法則，並非適法之第三審上訴理由。本件上訴違背法律上之程式
，應予駁回。
據上論結，應依刑事訴訟法第三百九十五條前段，判決如主文。
中      華      民      國    九十一    年      二      月      七      日
                              最高法院刑事第一庭
                                  審判長法官  施  文  仁
                                        法官  張  淳  淙
                                        法官  林  永  茂
                                        法官  蕭  仰  歸
                                        法官  賴  忠  星
      右正本證明與原本無異
                                              書  記  官
中      華      民      國    九十一    年      二      月     二十     日
